【裁判字號】    99,訴,6
【裁判日期】    990720
【裁判案由】    災害救助
【裁判全文】
高雄高等行政法院判決
                                         99年度訴字第6號
                                  民國99年7月6日辯論終結
原      告
即被選定人  甲○○
            丙○○
共      同
送達代收人  Ｔ○○
被      告  台南縣關廟鄉公所
代  表  人  張憲堂
訴訟代理人  Ｖ○○
            Ｕ○○
            Ｗ○○
上列當事人間災害救助事件，原告不服台南縣政府中華民國98年
12月21日府行濟字第0980237343號訴願決定，提起行政訴訟，本
院判決如下︰
    主  文
原告之訴駁回。
訴訟費用由原告負擔。
    事實及理由
一、程序部分：
（一）按「多數有共同利益之人得由其中選定1人至5人為全體起
      訴或被訴。訴訟標的對於多數有共同利益之人，必須合一
      確定而未為前項選定者，行政法院得限期命為選定，逾期
      未選定者，行政法院得依職權指定之。訴訟繫屬後經選定
      或指定當事人者，其他當事人脫離訴訟。」行政訴訟法第
      29條定有明文。如附表所示之選定人均為民國98年8月8日
      莫拉克颱風所引起水災之住戶，渠等為申請災害救助，而
      對被告提起本件行政訴訟，而選定原告甲○○及丙○○為
      當事人，揆諸前揭法律規定，核無不合，應予准許。
（二）原告甲○○經合法通知，無正當理由，未於言詞辯論期日
      到場，核無行政訴訟法第218條準用民事訴訟法第386條各
      款所列情形，爰依被告之聲請，由其一造辯論而為判決。
二、事實概要：
    緣附表所示之選定人，均住於台南縣關廟鄉○○○街（下稱
    新埔二街）10鄰，因98年8月8日莫拉克颱風引起水災而受有
    損害，渠等於98年9月4日向被告提出申請書，以渠等住處遭
    水災淹水50公分以上，請求被告依台南縣天然災害救助辦法
    （下稱救助辦法）第3條第5款規定，核發渠等每戶新台幣（
    下同）4萬元，經被告派員勘查丈量水痕認定淹水未達50公
    分以上，與救助辦法規定不符，除每戶發給慰問金5,000元
    外，乃以98年9月22日所民字第0980010399號函否准所請。
    選定人不服，提起訴願，亦遭決定駁回，遂選定甲○○及丙
    ○○為原告，而提起本件行政訴訟。
三、原告主張：
（一）被告於88水災並未到現場，僅於事後公布新埔二街淹水達
      50公分以上之住戶，儘快送件申請住戶淹水救助金，台南
      縣政府雖已將補助金每戶4萬元撥款至被告處，並授權被
      告發放，但被告以渠等住處淹水未達50公分為由，僅發給
      渠等每戶5,000元，其餘之35,000元迄未發放，渠等不得
      已只好提起訴願及行政訴訟等救濟。
（二）在新埔二街附近，共有三條街，此次水災被告僅發放其中
      一條街之住戶每戶全額補助金4萬元，但卻未發放給渠等
      ，使村民相當不滿，經再三與被告協調後，被告僅發給渠
      等每戶5,000元，且以不實之公文，回覆渠等以淹水未達
      50公分為由，否准發放其餘之35,000元，爰請求鈞院至現
      場勘察及丈量，並提供新埔二街路口之實景照片（實際淹
      水已超過人的胸部約135公分深，否則88水災當天就不需
      動用到救生艇進入救人）供鈞院參考，給予渠等公正之判
      決，並聲明求為判決訴願決定及原處分均撤銷，被告應依
      渠等之申請，作成給付渠等每人35,000元災害補助金之行
      政處分。
四、被告則以：
（一）按救助辦法第3條第5款規定，中央氣象局發布之颱風造成
      水災，住屋因水災淹水達50公分以上，且有居住事實之現
      住戶，以1門牌為1戶計算，給予補助住戶淹水救助金。
（二）98年8月8日莫拉克颱風雖造成新埔溪暴漲，致原告等人住
      處附近淹水，因該處地勢起伏，當晚水流由地勢最高處（
      即新埔二街入口處最高點）流至同街53巷5號、9號、53巷
      7弄2號之次高點，再流至53巷3號（淹水及膝處），又流
      至79巷11號（淹水最深處），經被告勘察、丈量結果，認
      新埔二街53巷9號及79巷11號淹水均達50公分以上，故均
      已依救助辦法規定發給住戶淹水救助金，但原告等人住處
      淹水之水痕均未達50公分，故被告僅能依台南縣政府規定
      協助縣民重整家園發給渠等每戶慰問金5,000元。
（三）原告等人於98年9月4日向被告提出申請書，以渠等住處遭
      水災淹水50公分以上，請求被告依救助辦法，核發渠等住
      戶淹水救助金，被告除依據災後照片、影帶為據外，為求
      慎重起見，再次至現場勘查地勢落差，並以紅漆劃下淹水
      水痕之記號，經丈量結果，仍然無法認定渠等住處淹水達
      50公分以上，與救助辦法第3條第5款規定不符，故以98年
      9月22日所民字第0980010399號函否准渠等申請，依法並
      無不合，並聲明求為判決駁回原告之訴。
五、本件事實概要欄所載之事實，為兩造所不爭執，並有原告98
    年9月4日申請書、被告98年9月22日所民字第0980010399號
    函、台南縣政府98年12月21日府行濟字第0980237343號訴願
    決定書及原告99年1月5日起訴狀附原處分卷及本院卷可稽，
    ，應堪認定。本件兩造之爭點為：98年8月8日莫拉克颱風引
    起水災，造成原告等人住處水災淹水是否已達50公分以上？
    被告以98年9月22日所民字第0980010399號函否准原告等人
    申請發給每人35,000元住戶淹水補助金，是否合法？茲分述
    如下：
（一）按「直轄市或縣（市）主管機關應視災情需要，依下列方
      式辦理災害救助：1、協助搶救及善後處理。2、提供受災
      戶膳食口糧。3、給與傷、亡或失蹤濟助。4、輔導修建房
      舍。5、設立臨時災害收容場所。6、其他必要之救助。前
      項救助方式，得由直轄市、縣（市）主管機關依實際需要
      訂定規定辦理之。」「本法依社會救助法第26條第2項規
      定訂定之。」「災害救助金之種類及救助對象如下：．．
      ．5、住戶淹水補助：中央氣象局發布之．．．颱風．．
      ．造成水災，住屋（以臥室、客廳、飯廳及連棟之廚廁為
      限）因水災淹水達50公分以上，且有居住事實之現住戶，
      以1門牌為1戶計算．．．。」「災害救助金核發標準如下
      ：．．．5、住戶淹水補助：淹水入屋達50公分以上者每
      戶發給新台幣5,000元。」社會救助法第26條、上開救助
      辦法第3條第5款前段及第4條第5款分別定有明文。查上開
      救助辦法係台南縣政府依社會救助法第26條第2項規定之
      授權，所訂立關於天然災害救助之適用對象、範圍、條件
      、金額及其他應遵行事項等細節性及執行性事項之法規命
      令，核其授權內容明確，未逾越授權範圍，核與社會救助
      法之立法意旨相符，爰予援用。
（二）又台南縣政府依上開救助辦法規定，以98年8月19日、9月
      7日及9月17日府社助字第0980197283號、0000000000號及
      0980223224號函發文給莫拉克颱風災區之鄉鎮公所略以：
      台南縣此次風災民眾損害嚴重，為加速救助金發放，相關
      救助金將於98年8月19日預付各公所公庫，各公所應依上
      開救助辦法規定辦理，即住戶淹水補助：住屋淹水達50公
      分以上者每戶發給5,000元，但有關受災戶認定，各公所
      應確定查核。又經濟部水利署「水災公用氣體與油料管線
      輸電線路災害救助種類及標準」淹水救助每戶1萬5千元（
      上限為2萬元，但該縣上開救助辦理已補助每戶5千元，故
      此部分只核發差額1萬5千元）。另賑災基金會淹水達50公
      分以上者，賑助每戶2萬元，有台南縣政府上開函文附原
      處分卷可稽。
（三）經查，新埔二街位於關廟鄉東北一隅，又其東北方，有鹽
      水溪之支流即許縣溪流過，而許縣溪上有新仁橋可供通行
      。就原告住處附近之街廓及地勢觀之：新埔二街與北新路
      呈東西向與南北向之丁字形交叉，而新埔二街53巷在該交
      叉處附近往東北方向延伸，於連接埔二街72巷後，即可到
      達新仁橋。上開新埔二街53巷位於新埔二街北方，兩者均
      為東西向之平行街道。而新埔二街及該53巷7弄之地勢尚
      稱平坦，惟新埔二街之東邊（即街底）較西邊（即與北新
      路交叉處）地勢略高（原告丙○○稱約高十餘公分）。又
      因上開地區之地勢有高低起伏，其中以北新路之地勢為最
      高，新埔二街次之，而新埔二街53巷又次之，最低者為新
      埔二街72巷接近新仁橋附近。另因新埔二街53巷之地勢係
      由西南向東北漸底，該巷東邊之街廓地勢較高，以致新埔
      二街53巷與該巷7弄之交接處（在新埔二街53巷5號及9號
      之屋角，原處分卷第27、28頁下邊之照片、訴願卷第59-8
      、59-9頁下邊之照片參照），呈現有高低落差之情形等情
      ，業經本院於99年4月2日至現場履勘屬實，有本院勘驗筆
      錄及照片附卷可稽，核與被告於水災後勘驗時所拍攝之照
      片、所繪現場圖及被告99年5月27日所社字第090005955號
      函暨含所附交通部公路總局第5區養護工程處新化工務段
      轄區路線圖、地籍圖、戶政事務所門牌整編圖所顯示之情
      形相符。
（四）次查，被告於災後曾在新埔二街16號屋前電線桿，就災後
      水痕高度噴紅漆標誌，經本院於99年4月2日至現場履勘時
      ，對於該紅漆標誌加以測量結果，其水痕高度為26公分，
      亦有本院上開勘驗筆錄可稽。再查，被告於災後勘驗時另
      曾在新埔二街26號（即選定人Ｉ○○住處）屋前左邊電線
      桿、新埔二街32號（即選定人Ｅ○○住處）屋前右邊電線
      桿、新埔二街53巷7弄1號（即選定人子○○住處）門口前
      電線桿等處，就災後水痕高度噴紅漆標誌，經本院於上開
      現場履勘時，對各該紅漆標誌加以測量結果，其水痕高度
      分別為：25.3公分、27.5公分及38公分，分別有本院上開
      勘驗筆編號6、17、19附表暨現場勘驗照片可稽。
（五）再查，被告雖陳稱原告等人住處於災後經其測量結果，均
      未在50公分以上，且村幹事當時回報淹水之高度未達50公
      分，故大多未再就詳細之水痕高度加以測量，惟經檢視被
      告於災後所拍攝新埔二街53巷7弄18號原告甲○○屋內之
      照片（訴願卷第52頁），該屋地上所堆置「聯合報」舊報
      紙上有顯著之災後水痕，經被告以台南縣選舉委員會之直
      尺加以測量，其高度未達50公分，且距50公分尚有一大段
      之距離；又被告於災後所拍攝新埔二街53巷7弄5號（即選
      定人庚○○）屋內之照片（訴願卷第50頁下方），該屋樓
      梯間地上所堆置「波爾天然水」紙箱下邊亦有顯著之災後
      水痕，且該紙箱下又以綠色塑膠墊墊高，該綠色塑膠墊經
      本院於99年4月2日至現場履勘時加以測量結果，其高度約
      為15公分，而就上開紙箱水痕高度與綠色塑膠墊高度，兩
      者加以比較，約為1比3之比例，亦即紙箱水痕高度約有5
      公分，再加上綠色塑膠墊高度15公分，則可知庚○○屋內
      淹水高度僅約20公分，尚未達50公分甚明。雖被告於本院
      上開勘驗時稱庚○○屋內淹水高度31公分，有本院勘驗筆
      錄編號4附表可稽，但查，本院勘驗時上開綠色塑膠墊上
      之「波爾天然水」紙箱業已更新，並無災後水痕，故被告
      此項事後僅憑印象之推估，即非可採，但並不影響庚○○
      屋內淹水高度未達50公分之結論。
（六）綜合前揭本院勘驗原告等人住處附近之街廓位置、地形地
      勢、電線桿災後水痕高度噴漆及原告甲○○與選定人庚○
      ○屋內災後水痕高度加以判斷可知：新埔二街16號、26號
      及32號屋前電線桿災後水痕高度噴漆分別僅有26公分、25
      .3公分及27.5公分，而新埔二街之地勢尚稱平坦，但該街
      之東邊（即街底）又較西邊（即與北新路交叉處）地勢略
      高（原告丙○○稱約高十餘公分，有本院該勘驗筆錄可稽
      ），則所有居住於該街之選定人（即如附表所示編號至
      之選定人天○○、宇○○○、玄○○、Ａ○○、Ｃ○○
      、Ｅ○○、Ｇ○○、Ｉ○○、Ｋ○○、Ｍ○○、Ｏ○○及
      Ｑ○○），其中除選定人天○○所住之新埔二街1號之位
      置，係在上開新埔二街16號屋前電線桿之西邊外，其餘該
      街原告之住處均在該電線桿以東，如前所述，新埔二街之
      地勢平坦，該街之東邊較西邊地勢略高，而在上開新埔二
      街16號屋前電線桿災後水痕高度噴漆既僅有26公分，依水
      往下流之物理慣性，則在此電線桿以東之住戶，其水災淹
      水之高度自均不可能高於26公分，縱水災當時波浪高低起
      伏，而致此電線桿以東之新埔二街32號屋前電線桿災後水
      痕高度達27.5公分，其波浪亦僅有上下數公分之差距；再
      觀諸新埔二街26號屋前電線桿之位置介於該街16號及32號
      之間，而其災後水痕高度僅有25.3公分，即可證明該次水
      災在新埔二街上開原告住處之淹水高度大約介於27.5公分
      及25.3公分之間，已甚明確。雖選定人天○○（住新埔二
      街1號）、宇○○○（住同3號）、玄○○（住同街11號）
      、Ｃ○○（住同20號）Ｅ○○（住同街32號）、Ｉ○○（
      住同街26號）、Ｍ○○（住同街13號）、Ｏ○○（住同街
      9號）及Ｑ○○（住同街22號）渠等本人或家人於本院上
      開勘驗時，指稱該次水災渠等家中淹水最高之高度分別為
      ：57公分、55.5公分、56公分、56公分、63.5公分、60公
      分、59公分、56公分及58公分等等，惟經本院就渠等所指
      各淹水點加勘驗結果，均無法看出有何淹水之痕跡等情，
      有上開勘驗筆錄編號12至23之附表暨勘驗現場照片附本院
      卷可稽，由上足以證明上開選定人住處水災淹水均尚未達
      50公分以上，被告以98年9月22日所民字第0980010399號
      函否准渠等申請發給每人35,000元住戶淹水補助金，依法
      核無不合。
（七）再承前述，原告甲○○、丙○○及其餘選定人即如附表編
      號至之戊○○○、庚○○、壬○○、子○○、寅○○
      、辰○○、午○○、申○○及戌○○等人，均係居住於新
      埔二街53巷，而原告甲○○屋及選定人庚○○屋內淹水高
      度分別為不及50公分及約20公分，均未達50公分，已如前
      述。上開新埔二街53巷7弄之地勢平坦，而新埔二街53巷7
      弄1號（即選定人子○○住處）門口前電線桿災後水痕高
      度紅漆標誌，經本院履勘測量結果為38公分，亦如前述，
      原告丙○○及其餘選定人住處之地勢既與原告甲○○及選
      定人庚○○大致呈同一水平，依水往下流及水靜止後呈水
      平狀態之物理特性可知，渠等住處水災淹水後之高度自均
      不可能在50公分以上；且如前述，縱水災當時波浪高低起
      伏，此地波浪亦僅有上下數公分之差距，尚難認定渠等住
      處淹水已達50公分以上。雖原告甲○○之夫Ｔ○○及原告
      丙○○於本院上開勘驗時，指稱該次水災渠等家中淹水最
      高之高度分別為73.5公分及58.5公分，惟經本院就渠等所
      指各淹水點加勘驗結果，均無法看出有何淹水之痕跡等情
      ，有上開勘驗筆錄編號1、2之附表暨勘驗現場照片附本院
      卷可稽，由上足以證明原告及其餘選定人住處淹水高度均
      未達50公分以上，則被告以上開函文否准渠等申請發給每
      人35,000元住戶淹水補助金，依法亦無不合。
（八）另查，因新埔二街53巷之地勢係由西南向東北漸底，該巷
      東邊之街廓地勢較高，以致新埔二街53巷與該巷7弄之交
      接處（在新埔二街53巷5號及9號之屋角），呈現明顯之高
      低落差乙節，已如前述。故本院於前揭現場勘驗時測量，
      發現位於新埔二街53巷9號屋角外電線桿、外排水管及新
      埔二街1號屋外之電線桿水痕高度噴漆，分別為100公分、
      94公分及78公分等情，有本院上開勘驗筆錄暨所附現場測
      量照片可稽。且因上開新埔二街53巷9號房屋（屋主王民
      雄）緊臨該街53巷巷口地勢較低，水災淹水高達90公分，
      經被告於後勘驗測量無訛後，已依法予以核發全額之住戶
      淹水補助金4萬元，亦有被告99年5月27日所社字第090005
      955號函暨所附王民雄申領該4萬元之資料文件及照片附本
      院卷可稽。綜合新埔二街53巷與該巷7弄交接處地勢之高
      低落差、新埔二街53巷9號屋角外電線桿、外排水管及新
      埔二街1號屋外之電線桿水痕高度噴漆分別為100公分、94
      公分及78公分，及緊臨該巷弄交接處地勢較低之新埔二街
      53巷9號房屋（屋主王民雄）淹水為90公分等情可知，此
      處因地勢較低，故淹水有超過50公分以上之情形，但位於
      新埔二街53巷東邊之街廓因地勢較高，益證原告甲○○、
      丙○○及其餘選定人戊○○○、庚○○、壬○○、子○○
      、寅○○、辰○○、午○○、申○○及戌○○等人之住處
      淹水確未達50公分以上，即更為明確。再者，被告原處分
      卷第34頁所附北新街與新埔二街交叉口，水災當時監視器
      所翻印之照片，雖如原告主張照片內顯示人走動時水位約
      為30公分，故實際淹水已超過人的胸部約135公分深，否
      則88水災當天就不需動用到救生艇進入救人云云（原告99
      年1月11日聲請狀事由欄（三）所載），縱原告此項主張
      屬實，但此係北新街與新埔二街交叉口當時淹水之情形，
      該監視紀錄尚無法證明原告及選定人住處淹水有超過50公
      分以上之情形。另原告雖提出自繪之現場圖、照片及天然
      水災災區受災家庭證明等文件，主張渠等住處淹水已達50
      公分以上之情形，且原告甲○○之夫即證人Ｔ○○於本院
      準備程序中亦證稱原告及選定人等住處淹水均已達50公分
      以上云云，然查，上開被告所核發之Ｔ○○（即原告甲○
      ○之夫）之天然水災災區受災家庭證明，僅記載其住處（
      新埔二街53巷7弄18號）有因該水災受害之情形，但並無
      淹水達50公分以上之記載，且原告亦未能提出補強證據以
      實其說，自難僅憑渠等所所提出之上開證據，即為渠等有
      利之認定。
六、綜上所述，原告之主張均非可採，則被告認定原告及選定人
    住處莫拉克颱風造成渠等住處淹水均未達50公分以上，而以
    98年9月22日所民字第0980010399號函否准渠等申請發給每
    人35,000元住戶淹水補助金，依法核無不合。又本件事證已
    臻明確，故原告甲○○之夫Ｔ○○請求傳訊證人即其子，以
    證明渠等住處淹水均已達50公分以上乙節，及兩造其餘攻擊
    防禦方法，均核與本件判決結果不生影響，爰不予傳訊及一
    一論述，附此敘明。
七、據上論結，本件原告之訴為無理由，依行政訴訟法第98條第
    1項前段、第104條、第218條、民事訴訟法第385條第1項前
    段、第85條第1項前段，判決如主文。
中    華    民    國    99    年    7     月    20    日
          高雄高等行政法院第四庭
                      審判長法官  蘇  秋  津
                            法官  戴  見  草
                            法官  詹  日  賢
以上正本係照原本作成。
如不服本判決，應於判決送達後20日內向本院提出上訴書狀，其
未表明上訴理由者，應於提起上訴後20日內向本院提出上訴理由
書（須按對造人數附繕本）；如於本判決宣示或公告後送達前提
起上訴者，應於判決送達後20日內補提上訴理由書（須附繕本）
。未表明上訴理由者，逕以裁定駁回。
中    華    民    國    99    年    7     月    20    日
 
                          書記官  宋  鑠  瑾






















附件
原告選定人名冊：
吳秀英      住台南縣關廟鄉新埔二街53巷7弄18號
駱茂松      住台南縣關廟鄉新埔二街53巷7弄2號
許王瑞金    住台南縣關廟鄉新埔二街53巷7弄12號
黃佰子      住台南縣關廟鄉新埔二街53巷7弄5號
王金鳳      住台南縣關廟鄉新埔二街53巷7弄6號
楊志盟      住台南縣關廟鄉新埔二街53巷7弄1號
盧添才      住台南縣關廟鄉新埔二街53巷7弄10號
李青霞      住台南縣關廟鄉新埔二街53巷7弄16號
王淑娟      住台南縣關廟鄉新埔二街53巷7弄7號
章秋妹      住台南縣關廟鄉新埔二街53巷7弄8號
黃明堂      住台南縣關廟鄉新埔二街53巷7弄3號
許美華      住台南縣關廟鄉新埔二街1號
盧李秀英    住台南縣關廟鄉新埔二街3號
洪純媚      住台南縣關廟鄉新埔二街11號
邱順丁      住台南縣關廟鄉新埔二街5號
黃明春      住台南縣關廟鄉新埔二街20號
方俊榮      住台南縣關廟鄉新埔二街32號
劉翠紅      住台南縣關廟鄉新埔二街28號
吳麗娟      住台南縣關廟鄉新埔二街26號
王麗華      住台南縣關廟鄉新埔二街30號
高素珠      住台南縣關廟鄉新埔二街13號
葉松明      住台南縣關廟鄉新埔二街9號
陳秋鸞      住台南縣關廟鄉新埔二街22號

司法院資訊處製作；財團法人民間司法改革基金會備份。
